臺灣高等法院刑事判決
109年度上易字第2298號
上  訴  人  臺灣士林地方檢察署檢察官
被      告  楊佐安




上列上訴人因被告違反毒品危害防制條例案件，不服臺灣士林地
方法院109年度審易字第334號，中華民國109年9月25日第一審判
決（起訴案號：臺灣士林地方檢察署109年度毒偵緝字第9號，移
送併辦案號：109年度毒偵緝字第53號），提起上訴，本院判決
如下：
    主  文
上訴駁回。
    理  由
一、公訴及移送併辦意旨略以：被告甲○○基於施用第二級毒品甲
    基安非他命之犯意，於民國108年7月15日至16日某時許，在
    新北市○○區○○○街0號1樓居所，以將甲基安非他命放入玻璃
    球燒烤後吸食煙霧之方式，施用第二級毒品甲基安非他命1
    次。嗣於108年7月17日下午5時50分許，在上址，為警經其
    同意搜索，扣得吸食器3組及殘渣袋5袋，且經警採集其尿液
    送驗，結果呈甲基安非他命陽性反應，始悉上情。因認被告
    涉犯毒品危害防制條例第10條第2項之施用第二級毒品罪嫌
    。
二、按起訴之程序違背規定者，應諭知不受理之判決，並得不經
    言詞辯論為之，刑事訴訟法第303條第1款、第307條分別定
    有明文。此所稱之起訴之程序違背規定，係指檢察官提起公
    訴之訴訟行為於程序上有違法律之規定而言。而提起公訴之
    訴訟行為是否於程序上有違法律規定，原則上，固以起訴時
    所存在之事項及法律規定為判斷，惟檢察官起訴後始發生之
    情事變更事由，致法院不能為實體審理及判決亦屬「起訴之
    程序違背規定」。次按109年1月15日修正公布、同年7月15
    日施行之毒品危害防制條例第20條第3項規定，犯第10條之
    罪於觀察、勒戒或強制戒治執行完畢釋放後，3年後再犯第1
    0條之罪者，適用本條前2項之規定。上開所謂「3後再犯」
    ，只要本次再犯（不論修正施行前、後）距最近1次觀察、
    勒戒或強制戒治執行完畢釋放，已逾3年者，即該當之，不
    因其間有無犯第10條之罪經起訴、判刑或執行而受影響。其
    理由略以：㈠、87年5月20日毒品條例公布施行後之刑事政策
    ，對於施用毒品者，已揚棄純粹的犯罪觀，雖強調「除刑不
    除罪」之理念，認為施用毒品者具有「病患性犯人」之特質
    ，惟囿於當時戒治及醫療體系均不完整、專業人員欠缺且戒
    毒知識尚有不足，社會大眾仍視施用毒品者為「犯人」而非
    「病患」，暨相關戒毒及事後之追蹤、輔導配套措施亦不完
    備，其刑事政策明顯將施用毒品者偏向「犯人」身分處理，
    導致監獄人滿為患，且施用毒品人口不減反增。為此，戒毒
    政策不得不改弦易轍，開始正視施用毒品者實屬「病患」之
    特質。先於97年新增毒品條例第24條附命完成戒癮治療緩起
    訴制度，確立「附命完成戒癮治療緩起訴處分」及「觀察、
    勒戒或強制戒治」雙軌治療模式。本次修正之毒品條例第20
    條第3項及第23條第2項，雖僅將原條文之再犯期間由「5年
    」改為「3年」，惟鑑於將施用毒品者監禁於監獄內，僅能
    短期間防止其接觸毒品，因慣用毒品產生之「心癮」根本無
    法根除，並慮及毒品條例施行多年累積之戒毒經驗及實效，
    暨逐步擴充之醫療、戒癮機構、專業人力、社區支援系統等
    資源，尤以本次毒品條例第24條修正，擴大檢察官對施用毒
    品者附條件緩起訴處分之範圍，使其能視個案具體情形給予
    適當多元社區處遇。本次修正後對於施用毒品者之思維，自
    應與時俱進，擺脫以往側重於「犯人」身分之處罰，著重其
    為「病患」之特質，並以「治療」疾病為出發點，重新評價
    前揭所謂「3年後再犯」之意義。㈡、毒品戒除不易，須經長
    期且持續之治療，施用毒品者既被視為「病患性犯人」，最
    佳處遇方式即為治療。對於施用毒品者之治療方式，有機構
    外之處遇（如自行赴醫院戒癮、附命完成戒癮治療緩起訴處
    分等），或機構內之觀察、勒戒或強制戒治；至對施用毒品
    者科以刑罰，無非在運用刑罰之一般預防功能以嚇阻毒品之
    施用。監獄為執行場所而非戒癮專責機構，針對施用毒品者
    及其再犯之特性，法務部於106年12月5日頒訂之「科學實證
    之毒品犯處遇模式計畫」，目的即是積極引進地區醫療體系
    之協助，提供毒癮戒治，落實社區追蹤輔導及治療之銜接，
    俾修復創傷、預防再犯。惟刑罰因涉及人身自由之基本權，
    故於施用毒品初犯時皆以傳統之機構外或機構內處遇方式治
    療，如再施用毒品時，始科以刑事責任。而當刑罰處遇仍不
    能有效幫助施用毒品者改善惡習時，即表示無法以此方式發
    揮治療效果，若繼續施以刑罰只具懲罰功能，不僅無法戒除
    毒癮，更漸趨與社區隔離，有礙其復歸社會。基於憲法應保
    障人民之生存權，及根據每個國民生存照顧需要提供基本給
    付之理念，為協助施用毒品者戒除毒癮復歸社會，對於經監
    獄監禁處遇後仍再犯之施用毒品者，更應恢復以機構內、外
    之治療協助其戒除毒癮。此即本次修正毒品條例第20條第3
    項關於施用毒品者所謂「3年後再犯」係何所指之立法真諦
    。除檢察官優先適用第24條命附條件緩起訴處分處遇（不論
    幾犯，亦無年限）外，對於施用毒品初犯者，應適用第20條
    第1 項、第2 項為機構內之觀察、勒戒或強制戒治；若於上
    開機構內處遇執行完畢釋放後，於「3年內再犯」者，依第2
    3條第2項規定，應依法追訴；倘於「3 年後再犯」自應再回
    歸到傳統醫療體系機構內重為觀察、勒戒或強制戒治之治療
    。是對於戒除毒癮不易者，唯有以機構內、外處遇及刑事制
    裁等方式交替運用，以期能控制或改善其至完全戒除毒癮（
    最高法院109年度台上字第3826號判決意旨參照）。另新修
    正毒品危害防制條例第35條之1之立法理由固敘明「若該等
    案件於修正施行前已繫屬於法院或少年法院（地方法院少年
    法庭）者，為求程序之經濟，法院或少年法院（地方法院少
    年法庭）應依修正施行後之規定處理，即應依職權為觀察、
    勒戒或強制戒治之裁定。」似欲透過立法說明由法院依職權
    裁定觀察、勒戒或強制戒治，以替代第20條第1項、第2項所
    定應由檢察官提出觀察、勒戒或強制戒治之聲請，惟若檢察
    官之起訴之程序違背規定，法院當不能「為求程序之經濟」
    便宜行事，且立法理由已脫逸法條本文之文義，無從據此認
    檢察官之「起訴」即為「觀察勒戒之聲請」，復未將現行第
    24條第1項檢察官得依職權為附命完成戒癮治療之緩起訴處
    分之情形納入考量，剝奪被告受有附命完成戒癮治療之緩起
    訴處分等非拘束人身自由處分之權益，故於此情形法院自不
    宜逕依前揭第35條之1第2款後段規定，遽予認定有應為不起
    訴處分之情形，逕為命觀察、勒戒或強制戒治之裁定。
三、經查：被告前因施用毒品案件，經臺灣新北地方法院以103
    年度毒聲字第1079號裁定送觀察、勒戒後，無繼續施用毒品
    之傾向，於104年4月8日執行完畢釋放出所，由臺灣新北地
    方檢察署檢察官以104年度毒偵緝字第177號為不起訴處分確
    定，此有本院被告前案紀錄表1份在卷可稽。被告被訴施用
    第二級毒品甲基安非他命之犯罪時間，係108年7月15日或16
    日某時許，然被告行為後，毒品危害防制條例業於109年1月
    15日修正增訂、同年7月15日施行，新修正毒品危害防制條
    例第35條之1第2款前段規定，修正施行前犯同條例第10條之
    罪之案件，於該條例施行後，審判中，由法院或少年法院（
    地方法院少年法庭）依修正後規定處理。故犯同條例第10條
    第1項之施用第一級毒品罪、同條第2項之施用第二級毒品罪
    者，不論行為係在修正前或修正後，法院審判中之案件均應
    依新法規定處理。而被告被訴施用毒品時間，顯與其最近1
    次因施用毒品而經觀察勒戒執行完畢（104年4月8日）相距
    已逾3年，依前揭規定及說明，本案即應再予觀察、勒戒或
    強制戒治，或由檢察官依職權為附命完成戒癮治療之緩起訴
    處分，不得逕行起訴。檢察官前依修正前毒品危害防制條例
    規定提起公訴，起訴程序固未違背當時之規定，然依新修正
    毒品危害防制條例規定，本案已不得追訴，檢察官逕行起訴
    ，其起訴程序即已違背規定，應諭知不受理判決。原判決亦
    為相同認定，自無違誤。
四、檢察官上訴意旨略以：新修正毒品危害防制條例第20條第3
    項固規定，犯第10條之罪於觀察、勒戒或強制戒治執行完畢
    釋放後，3年內再犯第10條之罪者，應適用同條第1、2項（
    即應先觀察勒戒或強制戒治）之規定，然立法理由並載明：
    「施用毒品者具『病患性犯人』之特質，並參諸世界各國之醫
    療經驗及醫學界之共識，咸認施用毒品成癮者，其心癮甚難
    戒除，如觀察、勒戒或強制戒治執行完畢釋放後，三年後始
    再有施用第一級、第二級毒品之行為者，足見其有戒除毒癮
    之可能，宜再採以觀察、勒戒方式戒除其身癮及以強制戒治
    方式戒除其心癮之措施，為能放寬觀察、勒戒或強制戒治制
    度之適用時機，以協助施用者戒除毒癮。」是從立法理由可
    知，該條適用之對象，應限於觀察勒戒或強制戒治執行完畢
    釋放後，3年後 「始再」有施用第一、二級毒品行為者。查
    被告前於觀察勒戒執行完畢釋放後，3年後再犯施用毒品案
    件，已非屬觀察勒戒或強制戒治執行完畢釋放後，3年後 「
    始再」有施用第一、二級毒品行為之範疇，而應依法訴追，
    檢察官提起本案公訴，即無不合。況觀以毒品危害防制條例
    第35條之1立法理由，亦顯示縱認本案起訴程序違背規定，
    法院應依職權為逕為觀察、勒戒或強制戒治裁定，原審竟為
    不受理判決，適用法律容有違誤。然查，所謂「3年後再犯
    」，係指本次再犯距最近1次觀察、勒戒或強制戒治執行完
    畢釋放，已逾3年者，即該當之，不因其間有無犯第10條之
    罪經起訴、判刑或執行而受影響，被告前因施用第二級毒品
    案件，經原審法院裁定送觀察勒戒，於3年後再犯本案施用
    第二級毒品案件，自不得逕行起訴，仍應由檢察官聲請法院
    裁定將被告送觀察、勒戒或為附命緩起訴處分。又倘檢察官
    「起訴之程序違背規定」，法院當不能「為求程序之經濟」
    便宜行事，且修正後之毒品條例第35條之1第2款立法理由已
    脫逸法條本文文義，無從據此認檢察官之「起訴」即為「觀
    察勒戒之聲請」，復未將現行第24條第1項檢察官得依職權
    為附命完成戒癮治療之緩起訴處分之情形納入考量，剝奪被
    告受有附命完成戒癮治療之緩起訴處分等非拘束人身自由處
    分之權益，故於此情形法院自不宜逕為命觀察、勒戒或強制
    戒治之裁定，此業經本院說明如前，故原判決以檢察官起訴
    程序違背規定，諭知不受理判決，難認有違誤。檢察官仍執
    詞提起上訴，為無理由，應予駁回，並不經言詞辯論為之。
據上論斷，應依刑事訴訟法第368條、第372條，判決如主文。　
本案經檢察官卓巧琦提起公訴及移送併辦，檢察官謝幸容提起上
訴。
中　　華　　民　　國　　109 　年　　12　　月　　30　　日
                  刑事第九庭    審判長法　官  潘翠雪
                                      法　官  曾德水
                                      法　官  俞秀美
以上正本證明與原本無異。
不得上訴。
                                      書記官  謝崴瀚
中　　華　　民　　國　　110 　年　　1 　　月　　4 　　日